---
title: "Grupo 6 - Trabalho prático de Extração de Conhecimento de Bases de Dados Biológicas"
author: Beatriz Silva - PG45465, Mariana Gonçalves - PG45472, Quitéria Pinheiro - PG
date: "30/05/22"
output: html_notebook
---

```{r setup, include=FALSE}
knitr::opts_chunk$set(echo = TRUE)
```

# Explicação dos dados, a sua origem e relevância

Os dados selecionados são provenientes do estudo " Multiple myeloma cell lines with acquired resistance to chemotherapeutic agent carfilzomib " assumindo a designação GDS5826 na base de dados GEO do NCBI.

Este estudo refere-se à análise das linhas de células inibidoras do proteasoma múltiplo resistente ao carfilzomibe (MM), onde as células KMS-11/Cfz e KMS-34/Cfz foram perfiladas para expressão genética após 1 semana de crescimento na ausência de carfilzomibe juntamente com as células parentais KMS-11 e KMS-34 que não tinham sido seleccionadas no fármaco (amostras triplicadas).

As células KMS-11 e KMS-34 foram expostas a concentrações crescentes de carfilzomibe por um período total de 18 semanas: células adaptadas ao crescimento em 4 nM carfilzomib em 4 semanas, em 6 nM em mais 6 semanas e em 12 nM após mais 8 semanas. As culturas celulares resultantes, denominadas KMS-11/Cfz e KMS-34/Cfz, respectivamente, mantiveram a resistência ao carfilzomibe, mesmo quando testadas após a remoção da pressão selectiva durante aproximadamente 8 semanas.

Os dados extraídos do dataset foram 12 amostras totais, das quais 6 são da linhagem de células KMS-11/Cfz e 6 do tipo KMS-34/Cfz.



## Obtenção dos dados

```{r}
GDS5826 <- getGEO('GDS5826', destdir=".")


```

## Obtenção de packages do BioConductor

```{r package_installation, eval = FALSE, message=FALSE, results='hide'}
if (!requireNamespace("BiocManager", quietly = TRUE) )
  install.packages("BiocManager")
  BiocManager::install()
BiocManager::install("Biobase", force = TRUE)
BiocManager::install("genefilter", force = TRUE)
BiocManager::install("hgu133plus2.db")
BiocManager::install("DESeq2", force = TRUE)
BiocManager::install("fgsea", force = TRUE)
BiocManager::install("limma", force = TRUE)
BiocManager::install("ALL", force = TRUE)
BiocManager::install("siggenes", force = TRUE)
```

## Carregamento de packages

```{r package_loading, message=FALSE, results='hide'}
library(car)
library(readr)
library(summarytools)
library(limma)
library(Biobase)
library(genefilter)
library(dplyr)
library(org.Hs.eg.db)
library(DESeq2)
library(pheatmap)
library(fgsea)
library(ggplot2)
library(ALL)
library(Rtsne)
library(class)
library(e1071)
library(party)
library(nnet)
library(randomForest)
library(data.table)
library(caret)
library(GOstats)
```


#Análise Exploratória




# Pré-processamento dos dados

...

```{r}
sum(is.na(GDS5826)) # soma o numero de NAs

data = GDS2eSet(GDS5826)
dim(data)
class(data)

```
## Metadados


```{r}
Meta(GDS5826)
```

##Flat pattens

```{r}

exp = exprs(data)
sds = rowSds(exp)
sum(is.na(sds))
sds=na.exclude(sds)
m = median(sds, na.rm=T)
m
hist(sds, breaks = 50, col = "mistyrose")
abline(v=m, col="blue",lwd = 4,lty = 2)
abline(v=m*2, col="red",lwd = 4,lty = 2)
datar = data[sds >=3*median(sds), ]

```





## Analise diferencial
```{r}
datar@annotation='hgu133plus2'
datar$cell.type= factor(datar$cell.type)
table(datar$cell.type)


tt = rowttests(datar, "cell.type")
names(tt)
x=tt$p.value
rank = order(tt$p.value)
p20 = rank[1:20]
tt$p.value[p20]
```


Lista de 20 genes

```{r}
g = featureNames(datar[p20])
g
unlist(mget(g, hgu133plus2SYMBOL))
```

Heatmap


```{r}
data20=datar[p20,]
order_cols = order(data20$cell.type)
order_cols
data20 =data20[,order_cols]
heatmap(exprs(data20), Colv = NA, labCol = data20$cell.type)

```


##Enriquecimento

```{r}

filt = nsFilter(datar, require.entrez=T, remove.dupEntrez=T,
var.func=IQR, var.cutoff=0.5, feature.exclude="^AFFX")
dataf = filt$eset


affyUniverse = featureNames(dataf)
entrezUniverse = unlist(mget(affyUniverse, hgu133plus2ENTREZID ))
length(entrezUniverse)
ttests = rowttests(dataf, "cell.type")
smPV = ttests$p.value < 0.10
sum(smPV)
pvalFiltered = dataf[smPV, ]
selectedEntrezIds = unlist(mget(featureNames(pvalFiltered),
hgu133plus2ENTREZID))


params = new("GOHyperGParams", geneIds=selectedEntrezIds,
universeGeneIds=entrezUniverse, annotation="hgu133plus2",
ontology="MF", pvalueCutoff= 0.025, testDirection="over")
hgOver = hyperGTest(params)
hgOver
summary(hgOver)


```


##Analise preditiva
```{r}
#Filtragem do conjunto de dados

design = model.matrix(~datar$cell.type)
fit = lmFit(datar,design)
fit2 = eBayes(fit)
diff = topTable(fit2, coef=2, 100)
indexes = which(rownames(datar)%in%rownames(diff))
datacl = datar[indexes,]
```

```{r}
train = t(exprs(datacl[1:77,]))
test = t(exprs(datacl[78:100,]))
dim(train)
dim(test)

head(datacl)

library(class)

cl=datacl@phenoData@data[["cell.type"]]
knn_pred = knn(train[,1:6], test[,1:6],cl, k=3)
knn_pred
table(knn_pred, cl)

pecc = sum(knn_pred==cl)/length(cl)
pecc


```


```{r}
set.seed(1234)
library(MLInterfaces)

nnetResultLOO <- MLearn(cell.type~., datacl, nnetI, xvalSpec("LOO"),
size=6, decay=0.01)

nnetResultLOO

testPredictions(nnetResultLOO)
testScores(nnetResultLOO)


```



```{r}
library(caret)
trContr = trainControl(method = "repeatedcv", number=5, repeats=10)
arv = train(cell.type ~., data.frame(datacl), method = "rpart",
trControl = trContr)

arv$results$Accuracy

```







